---
title: "Exemples d'aplicació"
author: "J. Ignacio Lucas Lledó"
date: "`r format(Sys.time(), '%d/%m/%Y')`"
output: pdf_document
bibliography: references.bib
header-includes:
  - \usepackage{booktabs}
  - \usepackage[catalan]{babel}
---

## Exemple de càlcul dels components del valor genotípic amb dos loci

Mitjançant una sèrie de creuaments, @Doebley1995 van generar un llinatge de teosinte (una espècie
del genere \emph{Zea} semblant a l'ancestre de la dacsa cultivada, \emph{Zea mays}) amb dos
petits fragments cromosòmics (en cromosomes diferents) procedents de la dacsa. Les plantes
d'aquest llinatge híbrid, per tant, teníen els al·lels propis de la dacsa $U_M$ i $B_M$ en els
loci $U$ i $B$, respectivament. Mentre que el teosinte parental tenia en eixos loci només els
al·lels propis del teosinte: $U_T$ i $B_T$. En una població experimental produída pel creuament
repetit dels dos llinatges, hi havia individus amb qualsevol combinació de genotips entre els
dos loci, des del genotip propi del teosinte $U_{TT}$ $B_{TT}$, fins el genotip propi de la
dacsa, $U_{MM}$ $B_{MM}$. En un nombre elevat d'individus d'aquesta població es van genotipar
els dos loci i es van mesurar les longituds entre dos nusos de la canya. La taula 1 dóna
les longituds mitjanes, en mil·límetres, per a cada genotip (és a dir, els valors genotípics):

```{r teosinte, echo=FALSE}
library(knitr)
library(kableExtra)
teosinte <- data.frame(
   LocusU = c('$U_{MM}$', '$U_{MM}$', '$U_{MM}$', '$U_{MT}$', '$U_{MT}$', '$U_{MT}$', '$U_{TT}$', '$U_{TT}$', '$U_{TT}$'),
   LocusB = c('$B_{MM}$', '$B_{MT}$', '$B_{TT}$', '$B_{MM}$', '$B_{MT}$', '$B_{TT}$', '$B_{MM}$', '$B_{MT}$', '$B_{TT}$'),
   Longitud = c(18.0, 54.6, 47.8, 40.9, 47.6, 83.6, 61.1, 66.5, 101.7),
   Frequencia = round(c(1/16, 1/8, 1/16, 1/8, 1/4, 1/8, 1/16, 1/8, 1/16), 4))

kable(teosinte, booktabs = TRUE, format = 'latex', caption = '',
   col.names = c('Locus U', 'Locus B', 'Longitud (mm)', 'Freqüència'), escape = FALSE) %>%
kable_styling(latex_options = 'hold_position')
```

A partir d'aquestes dades, per a cada genotip fix d'un locus podem transformar les dades de
fenotip a una escala entre 0 i $2a$, on l'heterozigot té un valor genotípic de $(1+k)a$. Per
exemple, entre tots els individus $B_{MT}$: els $U_{MM}$ presenten un valor genotípic
de 54.6 mm; els $U_{MT}$, de 47.6 mm; i els $U_{TT}$, de 66.5 mm. L'homozigot amb un valor
menor marca el 0, i per tant hem de restar 54.6 als tres valors: $G_{U_{MM}} = 0$, $G_{U_{MT}}=-7=(1+k)a$,
i $G_{U_{TT}}=11.9=2a$. D'on deduïm que $a=5.95$ i $k=-2.176$. La taula 2 mostra els valors
de $a$ i $k$ calculats de la mateixa manera per a cada locus, cada vegada que considerem
un dels genotips de l'altre locus constant.

```{r transformacions, echo=FALSE}
ak <- function(G) {
   stopifnot(length(G) == 3)
   a <- abs(G[3] - G[1]) / 2
   k <- ((G[2] - min(G[1], G[3])) / a) - 1
   return(c(a,k))
}

ka <- data.frame(
   Locus = c('B','B','B','U','U','U'),
   GenoFix = c('$U_{MM}$', '$U_{MT}$', '$U_{TT}$', '$B_{MM}$', '$B_{MT}$', '$B_{TT}$'),
   a = sapply(list(teosinte[1:3,3], teosinte[4:6,3], teosinte[7:9,3], teosinte[c(1,4,7),3], teosinte[c(2,5,8),3], teosinte[c(3,6,9),3]), function(G) ak(G)[1]),
   k = sapply(list(teosinte[1:3,3], teosinte[4:6,3], teosinte[7:9,3], teosinte[c(1,4,7),3], teosinte[c(2,5,8),3], teosinte[c(3,6,9),3]), function(G) ak(G)[2])
)
kable(ka, booktabs = TRUE, format = 'latex', caption = '', digits = 3,
   col.names = c('Locus focal', "Genotip a l'altre locus", '$a$', '$k$'), escape = FALSE) %>%
kable_styling(latex_options = 'hold_position')
```

El fet que $a$ i $k$ varien en un mateix locus quan canvia el genotip en l'altre locus
suggereix una forta epístasi: l'efecte d'un gen sobre el caràcter mesurat depén del
genotip en l'altre gen. Podríem continuar amb l'estratègia d'estudiar cada locus per separat,
assumint un únic genotip fix en l'altre locus, i així calcularíem sis valors de $\alpha$, sis
valors d'$\alpha_1$, sis més d'$\alpha_2$, i sis valors de les variàncies genètiques
additiva $\sigma^2_A$ i de dominància $\sigma^2_D$. Però és més adequat utilitzar el
model poligènic i calcular tots els termes de la regressió i les variàncies. A partir
de les freqüències genotípiques de la taula 1 podem deduir les freqüències al·lèliques,
que són $p_{B_M}=p_{B_T}=0.5$ en el locus $T$ i $p_{U_M}=p_{U_T}=0.5$ al locus $U$.
Continuem amb el valor genotípic mitjà, $\mu_G$:

\begin{align*}
\mu_G &= \sum P_{ijkl}G_{ijkl}\\
      &= 0.0625\times 18.0 + 0.1250\times 54.6 + 0.0625\times 47.8\\
      &\quad + 0.1250\times 40.9 + 0.25\times 47.6 + 0.1250\times 83.6\\
      &\quad + 0.0625\times 61.1 + 0.1250\times 66.5 + 0.0625\times 101.7\\
      &= 56.8875
\end{align*}

Per poder aplicar les fòrmules de l'herència poligènica (equacions 12 i següents),
necessitem calcular primer les *mitjanes condicionals*. Per exemple, la mitjana
condicional per als individus que contenen l'al·lel $B_{M}$ és:

\begin{equation*}
G_{B_M...} = \sum_{j,k,l}P(ijkl | i=B_M)G_{B_Mjkl}
\end{equation*}

On $P(ijkl | i=B_M)$ és la probabilitat d'observar el genotip $ijkl$ sabent que
al locus $B$ el cromosoma $i$ porta l'al·lel $B_M$. En tant que diferenciem els dos
cromosomes, aquesta probabilitat és igual al producte de la probabilitat de què l'altre
cromosoma porte l'al·lel $j$ en el mateix locus, i la probabilitat (indpendent, perquè
es tracta d'un altre parell cromosòmic) del genotip $kl$ en el locus U. A partir de
les freqüències dels genotips (Taula 1), es pot calcular així:

\begin{align*}
P(ijkl|i=B_M) =
\begin{cases}
   \frac{P(B_{MM}kl)}{P(B_M)} & \quad \text{quan } $j$ \text{ també és } B_M \\
   \frac{0.5\cdot P(B_{MT}kl)}{P(B_M)} & \quad \text{quan } $j$ \text{ és } B_T
\end{cases}
\end{align*}

On $P(B_M)$ és la freqüència al·lèlica de $B_M$, 0.5 en l'exemple.
És a dir, en la ponderació, els heterozigots compten la meitat, perquè estem comptant
només els que porten l'al·lel focal ($B_M$ en este cas) en un cromosoma concret (patern
o matern).

\begin{align*}
G_{B_M...} =& \frac{0.0625}{0.5}\times 18.0 + \frac{0.125}{0.5}\times 40.9 + \frac{0.0625}{0.5}\times 61.1 \\
          & + \frac{0.5\times 0.125}{0.5}\times 54.6 + \frac{0.5\times 0.25}{0.5}\times 47.6 + \frac{0.5\times 0.125}{0.5}\times 66.5 \\
           =& 47.15\\
G_{B_T...} =& 66.6250\\
G_{..U_M.} =& 49.3375\\
G_{..U_T.} =& 64.4375\\
\end{align*}

D'on podem calcular els efectes additius:

\begin{align*}
\alpha_{B_M} =& G_{B_M...} - \mu_G\\
             =& 47.15 - 56.8875 = -9.7375\\
\alpha_{B_T} =& 9.7375 \\
\alpha_{U_M} =& -7.5500 \\
\alpha_{U_T} =& 7.5500
\end{align*}

Per calcular els efectes de la dominància, cal calcular primer les mitjanes condicionals $G_{B_{MM}..}$,
$G_{B_{MT}..}$, $G_{B_{TT}..}$, $G_{..U_{MM}}$, $G_{..U_{MT}}$ i $G_{..U_{TT}}$.

\begin{align*}
G_{B_{MM}..} =& \sum_{k,l}P(ijkl|i,j = B_{MM})G_{B_{MM}kl} \\
             =& \sum_{k,l}\frac{P(ijkl)}{P(B_{MM})} G_{B_{MM}kl} \\
             =& \frac{0.0625}{0.25}\times 18.0 + \frac{0.125}{0.25}\times 40.9 + \frac{0.0625}{0.25}\times 61.1\\
             =& 40.225 \\
G_{B_{MT}..} =& 54.075 \\
G_{B_{TT}..} =& 79.175 \\
G_{..U_{MM}} =& 43.750 \\
G_{..U_{MT}} =& 54.925 \\
G_{..U_{TT}} =& 73.950 \\
\end{align*}

Els efectes de dominància, són doncs:

\begin{align*}
\delta_{B_{MM}} =& G_{B_{MM}..} - \mu_G - \alpha_{B_M} - \alpha_{B_M} \\
                =& 40.225 - 56.8875 - (-9.7375) - (-9.7375) \\
                =& 2.8125 \\
\delta_{B_{MT}} = -2.8125 \\
\delta_{B_{TT}} = 2.8125 \\
\delta_{U_{MM}} = 1.9625 \\
\delta_{U_{MT}} = -1.9625 \\
\delta_{U_{TT}} = 1.9625
\end{align*}

Faltarien per calcular algunes mitjanes condicionals més per poder aleshores
calcular els efectes additiu $\times$ additiu, additiu $\times$ dominància
i de dominància $\times$ dominància. I finalment, calcularíem els components
de la variància genètica. Però és hora de canviar d'apartat.

# References
